【裁判字號】    89,上更(一),141
【裁判日期】    890913
【裁判案由】    偽造有價證券
【裁判全文】
台灣高等法院台中分院刑事判決                八十九年度上更(一)字第一四一號
    上  訴  人
    即  被  告  戊○○
    選任辯護人  張淑琪
右上訴人因偽造有價證券案件，不服臺灣台中地方法院中華民國八十六年七月三十一
日第一審判決（民國八十六年度訴字第五九四號，起訴案號：臺灣台中地方法院檢察
署民國八十五年度偵字第二一二三一號），提起上訴，經最高法院第一次發回更審，
本院判決如左：
      主  文
原判決撤銷。
戊○○連續意圖供行使之用，而偽造有價證券，處有期徒刑壹年捌月，如附表編號二
、三所示支票上偽造「己○○」為共同發票人部分及偽造之「己○○」印章壹枚均沒
收。
      事  實
一、戊○○於民國（下同）八十一年一月間，受林恆州之委託仲介貸款事宜，戊○○
    遂透過乙○○仲介林恆州向彰化商業銀行股份有限公司中港分行（以下稱彰銀中
    港分行）辦理借款，並由戊○○以友人借款需人作保，央求己○○擔任連帶保證
    人，己○○乃允為擔任一期之保證人，而由戊○○、己○○二人為連帶保證人，
    由林恆州以不動產擔保辦理抵押向彰銀中港分行辦理中期不動產擔保借款新台幣
    （下同）三百十萬元及副擔保借款五十萬元，另信用貸款九十萬元，而信用貸款
    部分，並由林恆州簽發由戊○○及己○○為共同發票人到期日為八十一年一月三
    十一日之本票一紙，詳如附表編號一所示之本票一紙交彰銀中港分行收執，戊○○並因此獲得林恆州所支付之佣金十萬元，因上開信用貸款部分，貸款期限僅六
    個月，於八十一年七月二十七日到期。八十一年七月間因上開九十萬元之信用貸
    款期限將屆，林恆州欲辦理續借，又找戊○○處理，然因己○○不願續為保證，
    無法合於彰銀中港分行貸放之條件，戊○○為求順利賺取佣金，竟利用貸款續借
    僅須簽發新本票而毋庸保證人親自到銀行辦理之慣例，乃基於意圖為自己不法之
    所有之概括犯意，意圖供行使之用而偽刻己○○名義之印章一枚，並偽造己○○
    署押及蓋用己○○印文於林恆州與其所共同簽發之附表編號二本票（發票日八十
    一年七月三十一日，到期日八十二年一月二十五日，面額九十萬元）上，為共同
    發票人，並持交彰化銀行中港分行收執，致使彰化銀行中港分行陷於錯誤而同意
    予以續借，戊○○因此取得佣金五萬元。八十二年一月間，上開續借之信用貸款
    復將屆期，因林恆州仍欲辦理續借，戊○○乃以同一手法，再以上開偽刻之己○○印章，偽造己○○印文及署押，共同簽發附表編號三本票（發票日八十二年一
    月二十九日，到期日八十二年七月二十七日，面額九十萬元）一紙，復持交彰化
    銀行中港分行收執，使彰化銀行中港分行再陷於錯誤而同意予以續借，戊○○再
    取得佣金二萬元。嗣因林恆州屆期無力清償貸款遭銀行行使追索，己○○始知悉
    遭偽造一事。
二、案經臺灣台中地方法院檢察署檢察官自動檢舉而偵查起訴。
      理    由
一、訊之上訴人即被告（以下稱被告）戊○○對於右開時地因林恆州欲向彰銀中港分
    行辦理貸款，而由其介紹予乙○○認識，及由其央請己○○為林恆州作保，己○○僅答應作保一期，而不包括八十一年七月三十一日及八十二年一月二十九日之
    借款保證人等情並不諱言，但否認有偽造有價證券犯行，辯稱：伊自己並未於上
    開林恆州向彰銀中港分行借款時作保，亦未拿取佣金，林恆州於附表編號二、三
    之本票上所有之印文，係乙○○所偽造之印章所蓋云云。
二、本院查：
  (一)被告於八十一年一月間，受林恆州之委託協助辦理貸款事宜，透過乙○○介紹林
    恆州向彰銀中港分行辦理借款，並由被告央求己○○擔任連帶保證人，己○○乃
    允為擔任一期之保證人，而由戊○○、己○○二人為連帶保證人，林恆州以不動
    產擔保辦理抵押向彰銀中港分行辦理中期不動產擔保借款新台幣（下同）三百十
    萬元及副擔保借款五十萬元，另信用貸款九十萬元，而信用貸款部分，並由林恆
    州簽發由戊○○及己○○為共同發票人簽發附表編號一所示之本票一紙交彰銀中
    港分行收執擔保等情，業據被告於偵查中自承在卷 (台中地檢署八十四年偵字第
    一四一一二號，八十四年九月六日訊問筆錄)，核與證人己○○於原審及本院調
    查時所證情節相符，並有借據影本二紙、授信契約書影本三紙 (上有印鑑卡)及
    附表編號一所示本票影本一紙附卷可考。
  (二)證人即彰銀中港分行負責本件貸款徵信業務之丁○○於八十四年十月十八日檢察
    官偵查時（八十四年偵字第一四○七三號偵查卷）證稱：「是（授信約定書是本
    人簽名蓋章）。授信契約書上的對保欄及印鑑卡上的簽名蓋章一定要本人。我要
    核對身分證之後，由本人在我面前親自簽名蓋章」「可以確定（是戊○○親自簽
    明蓋章）。因對保欄一定是他本人簽自簽名蓋章」等語，核與證人己○○於偵查
    中所證「（提示授信契約書、借據二紙）上面是否你簽名蓋章？）是。是我自己
    簽名蓋章的」「（當天丙○○、戊○○有無去？）有。當天他們坐在那邊，我是
    最後簽的。戊○○將本票拿給我，說他與丙○○已經簽好了，叫我簽一下我就簽
    名了」等語相符。證人即同銀行負責本件貸款催收業務之曾清耀於八十四年九月
    十九日偵查時亦證稱：「丙○○在八十七年一月廿七日到彰銀中港分行辦理抵押
    貸款三百六十萬元，期限七年，並信用貸款九十萬元，期限半年。都由戊○○、
    己○○共同做保證人。抵押貸款要簽借據，信用貸款簽本票」「是。都是由本人
    簽名蓋章」等語。
  (三)原審法院檢附附表所示本票原本三紙、借據原本二紙、申請書原本三紙、印鑑卡
    三張、授信約定書原本三張送請憲兵司令部刑事支援中心鑑驗結果：八十一年
    一月卅一日、八十一年七月卅一日、八十二年一月廿九日等三紙本票上之「丙○○」簽名字跡之書寫個性、慣性及特徵相符。八十一年一月卅一日、八十一年
    七月卅一日、八十二年一月廿九日等三紙本票上之「戊○○」簽名字跡之書寫個
    性、慣性及特徵相符。八十一年七月卅一日、八十二年一月廿九日等二紙本票
    上之「己○○」簽名字跡之書寫個性、慣性及特徵相符，但與八十一年一月卅一
    日本票上之之「己○○」簽名字跡則不符。送鑑彰化商業銀行及印鑑卡上之「
    丙○○印」印文與八十一年一月卅一日、八十一年七月卅一日、八十二年一月廿
    九日等三紙本票上之「丙○○印」印文間相互吻合。送鑑彰化商業銀行及印鑑
    卡上之「戊○○」印文與八十一年一月卅一日、八十一年七月卅一日、八十二年
    一月廿九日等三紙本票上之「戊○○」印文間相互吻合。送鑑彰化商業銀行及
    印鑑卡上之「己○○」印文與八十一年一月卅一日本票上之「己○○」印文吻合
    ，但與八十一年七月卅一日、八十二年一月廿九日等二紙本票之「己○○」印文
    不吻合。八十一年七月卅一日、八十二年一月廿九日等二紙本票之「己○○」
    印文間相互吻合等情，有該中心八十六年六月卅日（八六）綱得字第○九三○六
    號鑑驗通知書附原審卷可考（第六五頁）。足見：I附表所示三張本票上林恆州
    及被告之署押、印文均分別係林恆州及被告本人所為。II附表編號二、三所示之
    本票上共同發票人己○○部分係屬偽造，與己○○於偵查時所指情節相符。至偵
    查卷附上開支援中心八十四年十一月二十四日綱得字第一八六三一號鑑驗通知書
    所示，附表編號二、三被告之署押及印文均與編號一不符一節，該鑑定結果與上
    開鑑定結果  (同中心八十六年六月卅日綱得字第○九三○六號)不相一致，查：
    (1)就送驗資料而言，原審法院除檢附附表所示本票原本三紙外，另一併檢送借據
    原本二紙、申請書原本三紙、印鑑卡三張、授信約定書原本三張為鑑定，相互比
    對素材增加，其鑑定結果自應較偵查中僅以本票原本三紙相互比對為客觀。(2)參
    酌後述證人林恆州於八十五年三月十四日檢察官訊問時 (八十五年偵續字第三三
    號)證稱：「有去（第一次辦貸款，保證人戊○○及己○○有去）」「第二次、
    第三次我都要戊○○去處理，戊○○說謝是他的朋友」「（乙○○與你之關係？
    ）是戊○○介紹給我之朋友，因他與銀行較熟，但實際上帶我去辦的是戊○○，
    因為戊○○是專門介紹人向銀行貸款而拿佣金的人」「（你去第二、三次借款時
    ，所簽之本票當時戊○○部分他有無簽名蓋章？）他有去，印章也是他蓋的」等
    語。證人乙○○於同日偵查時亦證稱：「所有事實只有第一次我知道，第二、三
    次我不知道，但第二次我剛好去銀行，有看到戊○○、丙○○去談續借的事」「
    （十萬元你是為何給戊○○？）當時戊○○有欠我的錢，我向戊○○講說扣他所
    欠我的錢，所剩餘之錢就還給他」等語。依上開供述，被告既有於附表編號二、
    三所示本票上簽名蓋章，是三張本票之印文及署押應屬一致，自應以原審送請之
    鑑定為可採，併此敘明。
  (四)證人林恆州於八十五年三月十四日檢察官訊問時 (八十五年偵續字第三三號)證
    稱：「（你有向彰化銀行貸款二筆，其中一筆信用貸款九十萬元的是否戊○○
    及己○○擔保的？）是」「是戊○○為保證人，第一次保我，我給他十萬元，第
    二次給他五萬元，第三次給他二萬元，是用現金支付的」「有去（第一次辦貸款
    ，保證人戊○○及己○○有去）」「第二次、第三次我都要戊○○去處理，戊○○說謝是他的朋友」「（乙○○與你之關係？）是戊○○介紹給我之朋友，因他
    與銀行較熟，但實際上帶我去辦的是戊○○，因為戊○○是專門介紹人向銀行貸
    款而拿佣金的人」「當時我去辦續借的手續好了以後，戊○○說他會去處理的」
    「（有關第二、三張本票你簽名蓋章是為何作的？）都是我去銀行辦手續的同時
    就有答應蓋章，戊○○向我說他自己會去處理好，因為己○○與我根本不認識」
    「當時戊○○向我稱保證人要送些錢，但他拿回去有無分給他們我不知道」「（
    乙○○有無向你拿錢？）我第一次給乙○○一萬二千元，是因為他帶我去貸款的
    ，第二、三次也是乙○○帶我的，但我沒有給他代價」「乙○○是有與我去，但
    是向我說會處理是戊○○，乙○○沒有講任何話」「第一次我連一萬二千元計十
    一萬二千元給乙○○，請乙○○轉交給戊○○」「（第二、三次你續借是何人向
    你說要這些錢的？）是戊○○說的，說要續保要這二筆錢，否則他不談擔保，所
    以我才會給他錢」「（你去第二、三次借款時，所簽之本票當時戊○○部分他有
    無簽名蓋章？）他有去，印章也是他蓋的」等語，就附表編號二、三所示本票係
    被告簽名蓋章一節核與上開鑑定結果相符。證人乙○○於同日偵查時亦證稱：伊
    於第一次確實有收到上開林恆州所指之酬金、「所有事實只有第一次我知道，第
    二、三次我不知道，但第二次我剛好去銀行，有看到戊○○、丙○○去談續借的
    事」「（十萬元你是為何給戊○○？）當時戊○○有欠我的錢，我向戊○○講說
    扣他所欠我的錢，所剩餘之錢就還給他」等語。再衡諸被告於右開林恆州向彰銀
    中港分行借款時，包括第一次之三百十萬元不動產擔保借款、五十萬元之副擔保
    借款及八十一年一月三十一日、八十一年七月三十一日、八十二年一月二十九日
    之九十萬元信用借款部分，被告均為之作保，而於林恆州借款時所簽發之借據中
    為連帶保證人，或所簽發之本票中為共同發票人，有上開借款時所提出之借據影
    本二份、本票三張及戊○○與彰化商業銀所簽定之授信約定書影本一份在卷可憑
    ，被告與林恆州間並無深交，亦經被告於本院前審時供證在卷，被告與林恆州間
    既無深交，依上開事證，被告於林恆州為向彰銀中港分行貸款時，非但介紹與該
    銀行人員熟識之乙○○認識外，又大力邀與林恆州不認識之己○○為林恆州第一
    次借款時作保證人，且自己於上開五次林恆州向彰銀中港分行貸款時，均為連帶
    保證人或本票之共同發票人，足見被告介入之深，且所願為林恆州負擔清償借款
    以使林恆州順利貸得借款之積極，是上開證人乙○○及林恆州證稱被告有收取貸
    款之佣金，應與事證及經驗法則相符。
  (五)被告於台臺灣台中地方法院檢察署八十五年度偵續字第三三號案偵查時供稱係乙○○偽造己○○印章，經檢察官質問戊○○何以知道己○○的印章及簽名是被告
    乙○○所偽造，戊○○答稱：「因為乙○○找我說叫我再繼續保，我說我不能保
    ，我拒絕保，他就邀我一起偽刻己○○之印章蓋上去，我說不可以，這是犯罪的
    。」問（己○○是你好朋友為何不將此事向他說？）「過幾天我才向他講」問（
    那你自己之印章）、「印章目前在我手中，是當時要為第二次保證時，他（指乙○○）邀我去台中市○○路高雄木瓜牛奶店，叫我幫他背書，我拒絕，因為臨時
    有事，是豐原一個朋友因為他兒子在泰國被打死，叫我趕去，我印章放在桌上，
    結果被乙○○偷拿去，約二個月之後，他就將印章放在我家信箱的」，另再質問
    為何第三次仍蓋有戊○○印章時，戊○○亦供稱：「應該是乙○○拿走時，他連
    續蓋了二張印章」云云。惟查戊○○另於八十四年度偵字第一四一一二號偵查中
    供稱：「．．．我說只能保一次，不要再繼續保，我在找東西時，把印章及其他
    東西都放在桌上，後來我去櫃台接電話，乙○○就拿我的印章蓋在本票上，本票
    上我沒有簽名．．」云云，由被告上開偵查中所供，足認其於八十二年一月二十
    五日林恆州以附表編號二之本票向彰銀中港分行續貸時，即已知己○○之印章被
    偽造蓋於本票上，又依被告上開偵查中所供其於林恆州用以借款之附表編號二、
    三所示本票上之印文，亦係乙○○所盜蓋，且伊早已知情，則何以被告當初既知
    自己之印章遭乙○○盜蓋，而其友人己○○之印章又係乙○○所偽造，均未於第
    一次盜蓋及偽造時即提出異議或檢舉，仍讓乙○○第二次盜蓋及偽造於附表編號
    三所示之本票上，顯違常情。
  (六)被告於八十四年度偵字第一四一一二號偵查案件中，先於告訴狀中稱，係八十二
    年二月初在台中市○○路高雄木瓜牛奶店內，乙○○將其放置於桌上之印章取走
    後盜蓋；繼則於同案八十四年九月六日檢察官訊問時，改稱其於八十二年二月初
    與四、五位朋友在同一地點，乙○○取其印章盜蓋，朋友有看到等語，不惟所述
    乙○○盜蓋其印章之時間、地點不同，且其所稱之八十二年二月初，亦均係在附
    表一至三所示之本票發票日之後，顯與事實不合，蓋焉有發票日及向彰銀中港分
    行借款後再盜蓋之可能，此外，被告復未能提供其於原審時所稱之「汪姓」友人
    真實姓名年籍等資料以供查證，顯見附表編號一至三本票三紙均為其所簽名、蓋
    章。綜上所述各項證據，上開信用貸款九十萬元之二次續借手續，均係林恆州委
    託被告戊○○辦理，被告戊○○復分別取得佣金五萬元及二萬元，且被告戊○○
    並未假手他人，則依常情推斷，上開附表編號二、三本票上己○○署押及印文，
    當係被告戊○○所偽造無誤，所辯應係事後卸責之詞，不足採信，事證明確，犯
    行堪予認定。
三、核被告所為，係犯刑法第二百零一條之意圖供行使之用而偽造有價證券罪，其偽
    刻己○○印章並蓋用及偽造己○○署押於附表編號二至三之本票上，並持以行使
    ；其偽造之印文、署押，為構成偽造有價證券之一部分，為偽造有價證券行為所
    吸收，不另論罪；又其進而持以行使偽造有價證券之輕度行為，應為偽造有價證
    券之重度行為所吸收，亦不另論以行使偽造有價證券罪；再被告持上開偽造之有
    價證券，施用詐術而供擔保，致使彰化銀行中港分行陷於錯誤而同意第三人林恆
    州續借上開借款款項，而得延後清償之利益，核其所為，係另犯刑法第三百三十
    九條第二項之詐欺得利罪；其先後二次偽造有價證券、及詐欺得利等犯行，時間
    密接，方法相同而觸犯構成要件相同之罪名，顯係基於概括犯意反覆為之，均為
    連續犯，應依刑法第五十六條規定，均論以一罪，並分別加重其刑。又所犯連續
    偽造有價證券及連續詐欺得利二罪間，有方法結果之牽連關係，為牽連犯，應依
    刑法第五十五條規定，從一重之連續偽造有價證券罪論處。又公訴人雖未就被告
    詐欺得利部分予以起訴，然此部分與公訴人起訴之偽造有價證券罪部分，既有裁
    判上一罪之牽連關係，自為起訴效力所及，本院自應一併審究，併此明。
四、原審對被告予以論罪科刑，固非無見，然原判決關於被告所偽造之印章，於主文
    中未為偽造「己○○」印章沒收之諭知，而為己○○名義印章一枚沒收，則己○○名義印章是否係偽造並未表現，自有未妥，又附表編號二、三所示之本票上偽
    造「己○○」為共同發票人部分固應依法宣告沒收，然原判決諭知將附表編號二
    、三之本票己○○部分二紙予以宣告沒收，亦因所沒收者應僅就上開二張本票上
    偽造「己○○」為共同發票人部分之記載，而非上開二紙本票，或其一部分，故
    原判決此部分亦有未洽。另被告所犯上開之罪雖係在罰金罰鍰提高標準條例八十
    二年二月五日修正公布之前，然該條例該次僅修正第二條及第四條，並未修正該
    例第一條，原判決則以被告犯罪後法律已修正將罰金倍數提高至十倍，而加以比
    較新舊法之適用，亦有不當。被告上訴意旨否認犯罪，而指摘原判決不當，固無
    理由，然原判決既有上開可議，亦屬無可維持，應由本院將原判決撤銷另為改判
    。查被告為貪取七萬元之佣金而犯此最輕本刑為三年以上之偽造有價證券重罪，
    參酌證人即彰銀中港分行負責本件貸款催收業務之曾清耀於八十四年九月十九日
    偵查時所證：本件與偽造本票相關之九十萬元貸款部分己清償完畢等語，則被告
    所侵害之法益難謂重大，衡其犯罪出於上開原因，此部分所犯法重情輕，尚非不
    可引起一般之同情，爰依刑法第五十九條之規定酌減其刑。爰審酌被告犯罪之動
    機、情節、犯罪之目的、手段、所生危害及犯後之態度等一切情狀，量處如主文
    第二項所示之刑。又附表編號二、三所示之本票上，共同發票人「己○○」部分
    係偽造，應依法宣告沒收，又本件偽造之上開「己○○」印章一枚，雖未扣案，
    然並無積極證據足認其已不存在，且係依法應沒收之物，亦予宣告沒收。
五、據上論斷，應依刑事訴訟法第三百六十九條第一項前段、第三百六十四條、第二
    百九十九條第一項前段，刑法第五十六條、第二百零一條第一項、第三百三十九
    條第二項、第五十五條、第二百零五條、第五十九條、第二百十九條、罰金罰鍰
    提高標準條例第一條前段，判決如主文。
本案經檢察官甲○○到庭執行職務。
中  華      民      國    八十九    年      九      月    十三     日
                                  臺灣高等法院臺中分院刑事第四庭
                                        審判長法  官  洪  耀  宗
                                              法  官  古  金  男
                                              法  官  劉  登  俊
右正本證明與原本無異。
如不服本判決應於收受送達後十日內向本院提出上訴書狀，其未述上訴之理由者並
得於提起上訴後十日內向本院補提理由書（均須按他造當事人之人數附繕本）。
                                              書記官  吳  麗  慧
中      華      民      國     八十九     年      九      月    十四    日
附表：
┌──┬──┬──────┬──────┬──────┬────┬────┐
│編號│名稱│ 發  票  日 │ 到  期  日 │面額(新台幣)│發 票 人│ 備  註 │
├──┼──┼──────┼──────┼──────┼────┼────┤
│    │    │八十一年一月│八十一年七月│九十萬元    │林 恆 州│        │
│ 一 │本票│三十一日    │二十七日    │            │戊 ○ ○│        │
│    │    │            │            │            │己 ○ ○│        │
├──┼──┼──────┼──────┼──────┼────┼────┤
│    │    │八十一年七月│八十一年一月│九十萬元    │林 恆 州│發票人謝│
│ 二 │本票│三十一日    │二十五日    │            │戊 ○ ○│金德部分│
│    │    │            │            │            │己 ○ ○│係偽造  │
├──┼──┼──────┼──────┼──────┼────┼────┤
│    │    │八十二年一月│八十二年七月│九十萬元    │林 恆 州│發票人謝│
│ 三 │本票│二十九日    │二十七日    │            │戊 ○ ○│金德部分│
│    │    │            │            │            │己 ○ ○│係偽造  │
└──┴──┴──────┴──────┴──────┴────┴────┘
                                                                         Ｃ


司法院資訊處製作；財團法人民間司法改革基金會備份。
